【裁判字號】    97,訴,266
【裁判日期】    990730
【裁判案由】    塗銷所有權移轉登記
【裁判全文】
臺灣士林地方法院民事判決               97年度訴字第266號
原      告  甲○○
訴訟代理人  余敏長律師
被      告  丙○○
訴訟代理人  林樹旺律師
            莊志成律師
            蘇衍維律師
複 代理 人  乙○○
上列當事人間請求塗銷所有權移轉登記事件，本院於民國99年7
月15日言詞辯論終結，判決如下：
    主  文
原告之訴駁回。
訴訟費用由原告負擔。
    事實及理由
一、原告主張：
（一）被告父親丁○○於民國84年間曾委託伊洽談土地及代售事
      宜，自此兩人因土地處理及共同利用事宜多所爭執，當時
      丁○○已埋下殺害伊之動機。至94年7 月中旬，丁○○即
      雇人槍殺伊未遂，經最高法院判決以共同殺人未遂罪，處
      有期徒刑6 年8 月確定。伊於刑事程序附帶提起民事訴訟
      請求侵權行為損害賠償，經臺灣高等法院95年度訴字第18
      號判命丁○○應賠償伊新臺幣( 下同)122萬2,314 元及利
      息，惟經伊聲請法院強制執行，因丁○○名下無財產而執
      行無果。
（二）查，丁○○因屢生民事糾紛，為脫免債權人之求償，自88
      年起即密集以假買賣、假贈與之方式，將其所有之不動產
      移轉予其配偶戊○○及被告，以達脫產目的。其中，如附
      表所示之4 筆不動產( 分稱南港區房地、合稱中和市房地
      系爭不動產) ，即丁○○與被告通謀以92年11月13日買賣
      為原因，向臺北市松山地政事務所及臺北縣中和地政事務
      所聲請，經各該事務所先後於93年1 月5 日、93年1 月8
      日完成所有權移轉登記為被告名義( 下稱系爭所有權移轉
      登記) 。依民法第87條規定，其2 人就系爭不動產之買賣
      及移轉所有權之物權行為均屬無效，依民法第113 條、第
      767 條、第179 條規定，丁○○均得請求被告塗銷系爭所
      有權移轉登記，返還系爭不動產。伊為丁○○之債權人，
      丁○○怠於行使其對被告之上述債權，依民法第242 條規
      定，伊自得代位行使回復原狀請求權、所有物返還請求權
      、不當得利返回請求權，請求被告塗銷系爭不動產所有權
      移轉登記。
（三）被告雖辯稱系爭不動產之買賣為真正云云。然被告買受系
      爭不動產時年僅25歲，經濟能力絕無法負擔高達260 萬元
      之自備款，且該筆自備款均為他人各自匯入被告之不同帳
      戶，可能係丁○○為掩人耳目而分別匯入，被告與丁○○
      之買賣關係顯有疑義，不足認為真正。
（四）爰依上揭規定提起本訴。並聲明：被告應將系爭不動產所
      有權移轉登記塗銷。
二、被告則以：
（一）系爭移轉登記係因伊與父親於92年11月13日簽訂不動產買
      賣契約，約定伊以總價510 萬元，向父親購買系爭不動產
      ，價金分3 期給付，各期為60萬元、200 萬元、250 萬元
      ，伊業已匯款方式全數給付完畢。而丁○○原以系爭不動
      產設定金額為480 萬元之最高限額抵押權予合作金庫銀行
      股份有限公司( 下稱合作金庫) ，其於92年12月1 日清償
      貸款餘額57萬7,429 元後，再由伊向合作金庫貸款250 萬
      元以支付尾款，嗣上開抵押權之設定人及義務人乃於93年
      3 月2 日變更為伊。伊與父親丁○○之買賣確屬真正，並
      無通謀虛偽意思表示之情形。倘系爭不動產之買賣確係基
      於脫產而為，交易時點應在丁○○槍擊原告即94年7 月中
      旬之後，然系爭不動產之買賣早於92年11月間即已完成，
      顯見原告之主張並非實在，系爭所有權移轉登記與原告對
      丁○○之債權全然無涉。
（二）原告主張伊與丁○○買賣資金流通之帳戶，有資金回流之
      情事云云，並無事證可佐。又伊帳戶中之款項多有銷售成
      衣所收貨款，與系爭不動產買賣並無關係，原告稱伊之自
      備款疑是丁○○匯入云云，亦屬無據。系爭不動產買賣及
      移轉登記，確屬真正，丁○○對伊並無任何法律上權利存
      在，原告亦無從代位丁○○對伊行使權利，原告本件請求
      ，實無理由。
（三）並聲明：原告之訴駁回。
三、經查：
（一）被告之父親丁○○與原告間，因土地問題迭有糾紛，丁○
      ○前於94年7 月18日與第三人己○○謀意，由丁○○給予
      陳某報酬，由陳某以其隨身攜帶之手槍槍殺原告。2 人旋
      於同日，由丁○○騎乘機車搭載陳某，共同前往原告住處
      ，於原告開啟大門之時，由陳某持槍槍擊原告致傷，原告
      遭槍擊後即將大門關閉，陳某復對空射擊3 發子彈，2 人
      始一同離去。被告涉嫌共同殺人未遂罪，業經最高法院判
      處被告有期徒刑6 年8 月確定。原告前於刑事訴訟程序，
      並附帶提起民事訴訟，依侵權行為法律關係請求丁○○負
      損害賠償責任，經臺灣高等法院95年度訴字第18號判決判
      命丁○○應給付原告122 萬2,314 元及自95年7 月27日起
      至清償日止，按年息百分之5 計算之利息確定。嗣原告持
      上述民事確定判決聲請本院對丁○○實施強制執行，因無
      可供執行之財產，執行無結果，經本院於96年7 月5 日核
      發債權憑證在案。
（二）被告與丁○○前於92年11月13日訂立買賣契約，約定由被
      告向丁○○購買系爭不動產，總價510 萬元，價金分次給
      付，92年11月15日前給付60萬元，92年11月30日前給付20
      0 萬元，餘款250 萬元於產權完竣後辦理銀行貸款。關於
      款項給付及系爭所有權移轉登記情形：
    1.被告先於92年11月30日由其玉山銀行第0000-000-000000
      號帳戶轉帳匯款60萬元至丁○○設於合作金庫第0000-000
       -000000號帳戶，復於11月25日由其設於第一商業銀行第
      000-00-000000 號帳戶轉帳匯款100 萬元至丁○○上述帳
      戶，11月28日由其合作金庫第0000-000-000000 號帳戶轉
      帳25萬元及由華泰商業銀行第0000000000000 號帳戶匯款
      100 萬元至丁○○同上帳戶。
    2.先後於92年12月31日、93年1 月7 日分別向臺北市松山地
      政事務所、臺北縣中和地政事務所申辦所有權移轉登記，
      經分別於93年1 月5 日及93年1 月8 日完成系爭不動產所
      有權移轉登記。
    3.其後被告上述合作金庫帳戶再於93年3 月4 日轉帳250 萬
      元至丁○○同上帳戶。
（三）丁○○曾於80年1 月間以南港區房地設定金額480 萬元之
      最高限額抵押權登記予合作金庫，向合作金庫辦理抵押貸
      款，嗣丁○○於92年12月1 日清償貸款餘額57萬7,429 元
      。而南港區房地於93年1 月5 日完成所有權移轉登記後，
      上開抵押權登記於93年3 月2 日完成權利內容變更登記，
      設定義務人及債務人均變更為被告，被告並即於93年3 月
      4 日向合作金庫貸款250 萬元。該筆貸款，每期貸款利息
      係由被告設於合作金庫同上帳戶扣繳，已於94年8 月18日
      清償完畢。
      上述各項事實，有原告提出之臺灣高等法院95年度訴字第
      18號民事判決暨確定證明書、臺灣臺北地方法院94年度訴
      字第1181號刑事判決、臺灣高等法院94年度上訴字第4163
      號刑事判決、土地及建物登記謄本、不動產異動索引、本
      院債權憑證（均影本），被告提出之南港區房地土地登記
      簿謄本、異動索引、合作金庫放款繳款存根影本、合作金
      庫存摺影本等附卷可參；並有臺北市松山地政事務所檢送
      該所92年南港字第152940號及臺北縣中和地政事務所檢送
      該所93年北中地登字第006810號之土地登記申請卷影本、
      財政部臺灣省北區國稅局中和稽徵所檢送之不動產買賣契
      約書暨價金支付資料影本、合作金庫98 年7月3 日合金玉
      放字第0980002749號函暨放款帳務序時紀錄明細表、放款
      帳務資料查詢單、交易明細表等存卷足佐；均堪以認定為
      真正。
四、得心證之理由
    原告主張其債務人丁○○與被告父子間就系爭不動產之買賣
    為通謀虛偽意思表示，應屬無效，爰代位丁○○請求被告塗
    銷系爭不動產移轉登記等情，被告則以前揭情詞置辯。是本
    件之爭點應在於：被告與丁○○就系爭不動產買賣之債權及
    物權行為是否為通謀虛偽意思表示？
    茲論述如下：
（一）按當事人主張有利於己之事實者，就其事實有舉證之責任
      。民事訴訟法第277 條前段定有明文。第三人主張表意人
      與相對人通謀而為虛偽意思表示者，該第三人應負舉證之
      責（48年臺上字第29號判例意旨參考）。原告主張被告與
      丁○○間就系爭不動產買賣為通謀虛偽意思表示，既為被
      告所否認，原告自應就其主張此一利己事實負舉證之責任
      。
（二）原告主張被告與丁○○間就系爭不動產之買賣係通謀虛偽
      意思表示云云，係以：被告提出之土地買賣所有權移轉契
      約書、契稅與增值稅繳款書影本及非屬贈與財產同意移轉
      證明書影本等文書證據僅為被告與丁○○間有買賣之約定
      ，不足以證明被告確有交付價金；被告已經本院97年度全
      字第23號裁定假處分；及被告買受系爭不動產時僅25歲，
      無支付價金之經濟能力，其資金為他人各自匯入被告之不
      同帳戶，應係丁○○分別匯入等節，為其主要論據。然查
      ：
    1.假處分僅為保全強制執行之方法之一，假處分所主張本案
      請求存否之實體爭議，仍有賴本案審理判決；是以法院准
      予假處分之裁定，自不得執為證明本案請求存在之證據方
      法，原告此部分論據，自無足採。
    2.被告與丁○○於92年11月13日訂立買賣契約後，其價金給
      付時序、匯款帳戶、金額以及變更抵押權內容，由被告向
      合作金庫貸款給付尾款等情形，業已載述如上（參見三之
      (二)、(三)），可見被告確實買賣契約之約定，給付價金予丁
      ○○之事實。原告雖以被告於買賣時之年齡質疑其無此經
      濟資力，並主張其資金來應為丁○○云云。然經本院調閱
      被告分別於玉山銀行、合作金庫、第一商業銀行、華泰商
      業銀行所設立上開帳戶，自92年1 月1 日至94年6 月30日
      、即系爭不動產移轉登記前後長達2 年半期間之交易明細
      資料，可知被告帳戶之資金進出頻繁、來源繁多，無從憑
      認係由丁○○所匯入，且被告匯款予丁○○之期間，亦無
      資金來源進出異常之現象。再者，被告抗辯伊自18歲起即
      與家人一起從事成衣批發買賣，時常有大筆資金往來等情
      。倘被告未成年時起，早已從事商業行為，時至25歲之際
      ，亦非必即為無資力之人，以其上述帳戶進出資金頻繁之
      情以觀，其當非無資力之人為是。原告主張被告之資金疑
      似丁○○所匯入或有資金回流之情云云，僅為原告懷疑臆
      測之詞，其並未舉出確切之證據以明，自不足憑認為真正
      。
（三）被告與丁○○就系爭不動產之買賣，依上述證據調查結果
      ，尚無從認定有何明顯異於交易常情之處。況且，丁○○
      雇人槍擊原告之事件，係94年7 月18日始發生，時距92年
      1 1 月間系爭不動產買賣移轉之際，已為1 年8 月之久，
      衡諸常情，丁○○當無從預期1 年半以後將發生之突發事
      件。而若果如原告所述，丁○○早於84年間因委託原告土
      地買賣等事宜之爭執，已埋下殺機，按諸常情，其當無繼
      續與原告合作，甚至長達將近10年期間始動手殺害原告之
      理。原告主張丁○○早萌殺機云云，實不足憑採；其進而
      主張丁○○為脫產目的與被告通謀虛偽移轉系爭不動產所
      有權等節，亦難認合於常情。此外，原告復無法提出其他
      證據證明系爭不動產之買賣確屬通謀虛偽意思表示，原告
      之主張自不足認為真實。
五、綜上所述，原告主張被告與丁○○間就系爭不動產之買賣為
    通謀虛偽意思表示而無效乙節，不足憑認為真，丁○○對於
    被告自無任何權利存在。從而，原告本於代位行使回復原狀
    請求權、所有物返還請求權、不當得利返回請求權等法律關
    係，請求被告塗銷系爭不動產所有權移轉登記，為無理由，
    應予駁回。
六、本件事證已臻明確，兩造其餘主張、陳述及所提證據，經審
    酌與本院前揭判斷不發生影響，毋庸逐一詳予論述，並此敘
    明。
七、訴訟費用負擔之依據：民事訴訟法第78條。
中    華     民     國    99    年  7     月    30    日
                    民事第三庭  法  官  施月燿
以上正本證明與原本無異。
如對本判決上訴，應於判決送達後20日內向本院提出上訴狀；若
委任律師提起上訴者，應一併繳納上訴審裁判費，否則本院得不
命補正逕行駁回上訴。
中    華    民    國    99    年    8     月    9     日
                              書記官  吳昀蔚


司法院資訊處製作；財團法人民間司法改革基金會備份。
